臺灣板橋地方法院民事裁定　　　　100年度監宣字第104號
聲　請　人　邱奕宏
相　對　人　邱建順
利害關係人　邱奕輔
上列聲請人聲請監護宣告事件，本院裁定如下：
    主      文
宣告邱建順（男，民國○○○年○月○○○日生，身分證統一編
號：Ｚ000000000號）為受輔助宣告之人。
選定邱奕輔（男，民國○○○年○月○○日生、身分證統一編號
：Ｚ000000000號）為受輔助宣告之人之輔助人。
聲請費用新臺幣壹仟元由受輔助宣告之人負擔。
    理      由
一、本件聲請意旨略以：相對人邱建順於五歲時經鑑定罹患過動
    症，就讀國小時即於榮民總醫院精神科治療，智能不足，嗣
    又發現相對人罹患躁鬱症，最後經診斷為多重精神障礙；相
    對人初步談話可以滔滔不絕，但計算能力差，金錢使用無法
    節制，躁鬱症發作期間，生活作息不正常，需要藥物控制，
    領有中度多重障（智精）身心障礙手冊，目前於淡水私立晨
    恩精神護理之家療養，現況不能為（受）意思表示或辨識其
    效果，為此依民事訴訟法第597 條之規定，檢附戶籍謄本6
    件、身心障礙手冊影本1 紙、診斷證明書正本1 紙、親屬系
    統表、同意書、所得財產歸屬資料清單等件為證，聲請宣告
    相對人邱建順為受監護宣告之人，併選定相對人之二伯邱奕
    輔為受監護宣告之人邱建順之監護人、指定利害關係人邱奕
    宏為會同開具財產清冊之人等語。
二、按民法第15條之1 第1 項、第3 項規定：「對於因精神障礙
    或其他心智缺陷，致其為意思表示或受意思表示，或辨識其
    意思表示效果之能力，顯有不足者，法院得因本人、配偶、
    四親等內之親屬、最近一年有同居事實之其他親屬、檢察官
    、主管機關或社會福利機構之聲請，為輔助之宣告」。再按
    「法院對監護之聲請，認為未達民法第14條第1 項之程度而
    有輔助宣告之原因者，得依聲請或依職權以裁定為輔助宣告
    」，民事訴訟法第624條之3定有明文。本院審驗相對人邱建
    順之心神狀況，並依亞東紀念醫院林育如醫師鑑定結果，認
    為認為「相對人係一輕度智能不足、注意力缺失過動症、雙
    極性情感疾患之個案。相對人受其智能、過動症與情緒問題
    影響，無法完成高中學業，人際社會功能缺乏，雖可與人建
    立關係，但從小到大與人衝突不斷，與人應對亦缺乏適當合
    宜之發言與行為；在社會適應上，從未有穩定工作，社會化
    明顯不足，社會判斷與其年齡該有之程度相較明顯較差。相
    對人服藥後精神狀況穩定時，其現實感可維持，可與之溝通
    ，但其為意思表示或受意思表示，或辨識其意思表示效果之
    能力，仍受其智能及疾病影響而有顯著缺損，以致其合理管
    理處分自己財產之能力明顯缺損，需要他人經常性之協助。
    成人之智能未來可再進步之空間有限，依相對人目前之功能
    ，建議為輔助宣告。」等語，有該醫院100 年6 月2 日之精
    神鑑定報告書1 份附卷可稽。且查本院於100 年5 月30日在
    鑑定人即林育如醫師前就「今天是幾年、月、日？星期幾？
    」、「是否知道法官為何要問你問題？」、「以前住家裡時
    ，生活作息？」、「如果你身上有10萬元，要如何使用？」
    、「如果你身上有一萬元，如何使用？」、「平常心情狀況
    ？」、「如果有人要借你身分證，幫你開戶，給你三萬元，
    是否同意？」等問題訊問相對人，相對人分別答稱：「100
    年（看手錶再說）5 月30日，星期一。」、「測驗智商，我
    沒有問題。」、「晚上會睡不著覺，閉著眼睛也睡不著，要
    靠藥物，現在也一樣。」、「創業，投幣式線上電腦遊戲專
    賣店。」、「五千元存起來，五千元去保險。」、「以前我
    在家裡有時會打阿公阿嬤，因為我生病，躁鬱症，我躁鬱部
    分比較嚴重，有執著一些東西才會用拳頭，躁鬱的時候節哀
    順變。」、「我會找律師來見證，是騙人還是假的，如果沒
    錢找律師，我會打電話報警。」。本院復就相對人心神狀況
    訊問鑑定人林育如醫師，據其陳稱：「相對人經過觀察，其
    智商可能在小學五年級、六年級之間，詳細能力請詳鑑定報
    告。」等語。綜上各節以觀，本院認為相對人邱建順之意思
    表示或受意思表示，或辨識其意思表示效果之能力之狀態，
    顯有不足，準此，相對人之精神或心智狀況，雖未達監護宣
    告之程度，本院自得依民法第14條第3 項、民事訴訟法第62
    4 條之3 第1 項規定，對相對人為輔助之宣告。
三、再按受輔助宣告之人應置輔助人，並準用民法第1111條至第
    1111之2 規定，此觀民法第1113條之1 自明。亦即法院為輔
    護之宣告時，應依職權就配偶、四親等內之親屬、最近1年
    有同居事實之其他親屬、主管機關、社會福利機構或其他適
    當之人選定1 人或數人為輔助人。法院選定輔助人時，應依
    受輔助宣告之人之最佳利益，優先考量受輔助宣告之人之意
    見，審酌一切情狀，並注意下列事項：（一）受輔助宣告之
    人之身心狀態與生活及財產狀況。（二）受輔助宣告之人與
    其配偶、子女或其他共同生活之人間之情感狀況。（三）輔
    助人之職業、經歷、意見及其與受輔助宣告之人之利害關係
    。（四）法人為輔助人時，其事業之種類與內容，法人及其
    代表人與受輔助宣告之人之利害關係。經查：聲請人李孝琳
    有意願擔任受輔助宣告人之輔助人，並經其家屬一致同意，
    此有上開戶籍謄本、同意書及親屬系統表各1 件為證。本院
    審酌利害關係人邱奕輔為相對人即受輔助宣告人之二伯，如
    選定聲請人邱奕輔為輔助人，應符合受輔助宣告人之最佳利
    益。準此，爰依上開規定，選定利害關係人邱奕輔為受輔助
    宣告人之輔助人。
四、末者，由民法第15條之2 規定可知，受輔助宣告之人並未喪
    失行為能力，且依法並未完全剝奪其財產處分權。再參酌同
    法第1113條之1 規定，並無準用同法第1094條、第1099條及
    第1099條之1 、第1103條第1 項規定，亦即受輔助宣告人之
    財產，不由輔助人管理，輔助人對於受輔助宣告人之財產，
    並無依規定與經法院或主管機關所指定之人會同開具財產清
    冊。本件相對人之精神或心智狀況未達監護宣告之程度，而
    經本院依民法第14條第3 項、民事訴訟法第624 條之3 第1
    項規定，對相對人為輔助之宣告已如前所述，再依上說明，
    本件毋庸指定會同開具財產清冊之人，附此敘明。
五、依民事訴訟法第624條之1、第608條第1項，裁定如主文。
中    華    民    國   100    年    6     月    24    日
                  家事法庭  法  官  郭光興
以上正本係照原本作成。
如不服本裁定關於選定輔助人部分，應於送達後10日內向本院提
出抗告狀，並繳納抗告費新臺幣1,000 元；其餘關於輔助宣告之
部分，不得抗告。
中    華    民    國   100    年    6     月    24    日
                            書記官  簡維萍